【裁判字號】    98,消債更,95
【裁判日期】    980526
【裁判案由】    更生事件
【裁判全文】
臺灣臺北地方法院民事裁定            98年度消債更字第95號
聲  請  人
即  債務人  甲○○
代  理  人  鄒純忻律師
上列當事人因消費者債務清理事件聲請更生，本院裁定如下：
    主  文
聲請駁回。
聲請費用由聲請人負擔。
    理  由
一、按債務人對於金融機構因消費借貸、自用住宅借款、信用卡
    或現金卡契約而負債務，在聲請更生或清算前，應提出債權
    人清冊，以書面向最大債權金融機構請求協商債務清償方案
    ，並表明共同協商之意旨，消費者債務清理條例（下稱本條
    例）第151條第1項定有明文。又聲請更生或清算不合程式或
    不備其他要件者，法院應以裁定駁回之。但其情形可以補正
    者，法院應定期間先命補正，復為本條例第8 條所明定。另
    債務人不能清償債務或有不能清償之虞者，得依本條例所定
    更生或清算程序，清理其債務，本條例第3 條亦定有明文。
    又本條例為兼顧債權人、債務人雙方之利益，使陷於經濟上
    困境之消費者得以清理債務，採重建型之更生及清算型之清
    算程序雙軌制，利用此兩種程序妥適調整債務人與債權人及
    其他利害關係人間之權利義務關係，保障債權人獲得公平受
    償，並謀求消費者經濟生活之更生機會。且債務人受法院裁
    定開始更生或清算程序者，其生活、資格、權利等均將受限
    制，該等程序係債務清理之最後手段，於債務人無法與債權
    人協商時，始適用更生或清算程序清理其債務。固協商前置
    程序之意旨，在使金融機構與債務人就特定種類之債務清理
    事務上，利用法院程序外解決之協商機制，為迅速有效之自
    主性解決。而此一程序之進行，有賴當事人間之協力配合，
    本於誠信為基礎，形成債務清理之共識，各當事人自兼負有
    最大的誠實協力義務，以形成協商成立。
二、本件聲請人即債務人向本院聲請更生，主張其有不能清償債
    務之虞，曾以書面向最大債權金融機構即永豐商業銀行請求
    共同協商債務清償方案而不成立，有前置協商不成立通知書
    可稽，為此爰依本條例之規定向本院提出更生聲請云云。
三、經查：
  (一)按本條例之立法目的，係為使不幸陷入經濟困境之債務人得
    以清理債務、重建生活，並在清理過程中能保有符合人性尊
    嚴之最低基本生活，而非維持債務人過去慣常之寬逸生活，
    是於評估債務人是否有不能清償債務之情事時，並非由債務
    人任意主張其基本生活費用之數額，應秉持儘速清理債務並
    維持基本生活之精神，為合理判斷，以免造成濫用更生之裁
    判上債務清理程序，而依債務人所陳，其積欠之債務總金額
    為新臺幣（下同）882,000 元（依債務人聲請狀所主張），
    則本應盡力節省開支，再依債務人於98年4 月16日陳報狀主
    張：債務人之所以設藉在臺北市萬華區……，係因先前租屋
    時房東同意其將戶籍遷入，……但因「目前已搬離該處另行
    租屋」，但因戶籍尚未遷出，故「現居地址與戶籍地址並不
    相同」。再依債務人提出之房屋租賃契約書觀之，債務人租
    賃處所皆位於臺北縣新莊市，則債務人並未實際居住於設籍
    之地址臺北市萬華區，而係居住於臺北縣新莊市之租賃處所
    ，爰參酌行政院主計處公佈之97年度臺灣省每人每月最低生
    活費用為9,829 元作為其每月必要支出金額之計算標準（該
    最低生活費用即包括食、衣、住、行等費用在內，且債務人
    既已負債大於資產，本應較一般人更節約支出，撙節開銷，
    自應以最低生活費為計算標準）。
  (二)再依債務人所提之前置協商不成立通知書所載，係因「台端
    所提月繳3,000 元協商方案，還款期間約24年，本行無法同
    意」而協商不成立，然依卷附之永豐商業銀行股份有限公司
    98年4 月20日之陳報狀所示，其主張係以剩餘本金按前置協
    商規定，採0利率、180期，要求債務人清償債務，則依債務
    人之聲請狀、債權人清冊及財團法人金融聯合徵信中心債權
    人清冊所載，其債務總金額為882,000元，分180期、0 利率
    ，則每月之協商還款方案應為4,900元（882,000元/180期）
    、0 利率，則債務人主張其目前隨阿姨擺攤賣楊桃汁，每月
    收入約為18,000元，扣除每月必要支出之生活費用9,829 元
    ，亦尚有餘8,171 元，顯足以負擔債權銀行所提供之協商還
    款方案，並無不能清償債務之情事，則債務人是否有參與前
    置協商之誠意亦有疑義。
四、更生之聲請，係責任財產制度下最後之手段，須以債務人實
    質上已不能清償者為限，此乃本條例第3 條所明定。債務人
    每月收入扣除每月必要支出之費用後，尚無不能清償債務或
    有不能清償之虞，其更生之聲請即不符本條例第3 條所定要
    件，且上開欠缺又屬無從補正，依首揭說明，自應駁回其聲
    請。爰依法裁定如主文。
中    華    民    國    98    年    5     月    26    日
              民事第四庭    法      官  余明賢
上為正本係照原本作成
如不服本裁定，應於裁定送達後10日內，以書狀向本院提出抗告
，並繳納抗告費新臺幣1,000 元
中    華    民    國    98    年    5     月    26    日
                            書  記  官  楊勝欽


司法院資訊處製作；財團法人民間司法改革基金會備份。
